【裁判字號】    99,上易,245
【裁判日期】    990518
【裁判案由】    妨害家庭
【裁判全文】
臺灣高等法院刑事判決                 99年度上易字第245號
上  訴  人  臺灣桃園地方法院檢察署檢察官
自  訴  人  乙○○
代  理  人  陳河泉律師
上  訴  人
即  被  告  丙○○
選任辯護人  謝淑芬律師
上列上訴人等因被告妨害家庭案件，不服臺灣桃園地方法院98年
度自字第5 號，中華民國98年12月18日第一審判決，獨立提起上
訴，本院判決如下：
    主  文
上訴駁回。
丙○○並緩刑貳年。
    事  實                                                                
一、緣甲○○與乙○○有婚姻關係，丙○○為甲○○之同事，亦
    明知甲○○為有配偶之人。詎丙○○竟基於妨害家庭之相姦
    接續犯意，自民國94年12月10日起至97年8 月31日間止，在
    桃園縣桃園市薇閣汽車旅館、臺中市微風休閒汽車旅館及丙○○位於桃園縣桃園市○○路○段352 號10樓之住處內等處
    與甲○○發生相姦性行為。嗣經丙○○分別於97年12月1 日
    及98年3 月間某日告知乙○○上情，並經乙○○向甲○○求
    證，而悉上情。
二、案經乙○○向台灣桃園地方法院提起自訴。
    理    由
壹、程序部分：
一、自訴合法性：
    按刑法第239 條之通姦、相姦罪，均屬告訴乃論之罪，且非
    配偶不得告訴，並應於知悉犯人之時起6 月內提起告訴，始
    得認告訴合法，又告訴乃論之罪，已不得為告訴，亦不得再
    行自訴，刑法第245 條第1 項、刑事訴訟法第234 條第2 項
    、第237 條第1 項、第322 條分別定有明文。是僅對與配偶
    犯相姦罪之人提起自訴，固屬合法；然須該通姦之有配偶之
    人之配偶於知悉犯人起6 月內提起，始得認為合法。經查本
    件自訴人為通姦人甲○○之配偶乙○○，且其自97年12月1
    日經被告丙○○告知通姦、相姦之情，自訴人始知悉犯人為
    被告，迄98年5 月27日提起本件自訴，未逾6 月之法定告訴
    期間一節，分別經自訴人、被告在本院陳述相符，及刑事自
    訴狀上本院收狀戳印可考，應認本件自訴人提起本件自訴未
    逾6 月而為合法。
二、證據能力：
  (一)按審判外之自白，原不以筆錄為唯一之證明方法，如無筆錄
    而有其他證據足以證明當時確有此項自白者，於法亦非不可
    採用，而被告犯罪後對人透露犯罪行為之語，不失為審判外
    之自白，苟非出於不正之方法，且與事實相符者，非不得採
    為證據，分別有最高法院29年度上字第2018號、30年度上字
    第1552號及31年度上字第1515號等判例意旨可資參照。復按
    被告之自白，須非出於強暴、脅迫、利誘、詐欺、疲勞訊問
    、違法羈押或其他不正之方法，且與事實相符者，始得為證
    據；被告之自白，不得作為有罪判決之唯一證據，仍應調查
    其他必要之證據，以察其是否與事實相符；被告陳述其自白
    係出於不正之方法者，應先於其他事證而為調查，刑事訴訟
    法第156條第1至3項定有明文。考其立法意旨，乃欲以補強
    證據擔保自白之真實性，亦即以補強證據之存在，藉之限制
    自白在證據上之價值，防止偏重自白，發生誤判之危險，依
    上開規定，被告任意性之自白始有證據能力，法院才能採為
    認定犯罪事實之裁判基礎，在自白是否出於任意性有疑義時
    ，應先對自白之任意性為調查，且在心證上固無需達於確信
    程度才能認定，亦即需依自由證明程序調查後，法院仍應在
    心證上達於相當程度懷疑該自白係出於不正方法取得時，始
    得認定自白非出於任意性而不具證據能力，並予排除不得作
    為判決基礎（最高法院94年度臺上字第275號判決意旨參照
    ）。經查，卷附被告書寫予甲○○之卡片、信件影本，其內
    容提及多次與甲○○發生相姦性行為，係被告於審判外之自
    白，被告及辯護人雖均辯稱上開卡片、信件係遭甲○○持被
    告之私密照片威脅之下所書寫，並舉被告丙○○遭甲○○毆
    打成傷之診斷證明書為據；然該診斷證明書係被告丙○○與
    甲○○於97年9月分手後因他故爭執所生之傷害，與上開卡
    片、信件是否出於被告丙○○之自由意願所書寫無涉；另觀
    上開卡片、信件內容，諸如「曾經爭執過無數次，鬧著要分
    手了數次，為你哭了好多回，也在你懷抱中融化了無數次…
    從交往一開始心裡的矛盾掙扎，到現在雖不全然的坦然接受
    」、「總叮嚀我個性不要太急，做事不要太急躁…他喜歡喝
    咖啡，喜歡晚睡，總是說夜靜時讓他思緒清晰，家庭幸福美
    滿，我也喜歡他的小朋友，尤其是跟我一樣懶惰的展軒」、
    「說我是他認識最愛牽手的女生，說跟我在一起的這段期間
    是他接吻最多的日子，總說要我一輩子愛著他，知道給不起
    我幸福也不願放我走」等多處用語，多係自述之口吻，且文
    情並茂，甚至談及甲○○與自訴人之子，衡以常人若受人脅
    迫書寫信件、卡片，諒難表達至如斯境地，是被告及辯護人
    之置辯，難認符合常情，則上開被告審判外之自白不具任意
    性一節，尚難採信。是上開卡片、信件內容，具有證據能力
    ，應無疑義。至上開卡片、信件中關於被告與甲○○於交往
    一年期間發生通姦、相姦性行為次數記載之內容究否現實中
    確實發生，亦與該卡片、信件是被告丙○○出於自由意志而
    書寫尚無必然關連性，另被告丙○○辯稱上開次數之記載，
    綜以甲○○之年齡、身體狀況、生活習慣等情，並非甲○○
    所得勝任，實係甲○○逼迫虛擬之次數云云，尚乏佐證，亦
    非可採。
  (二)另按被告以外之人於審判外之言詞或書面陳述，除法律有規
    定者外，不得作為證據，刑事訴訟法第159 條第1 項固定有
    明文。然被告以外之人於審判外之陳述，雖不符同法第159
    條之1 至之4 之規定，而經當事人於審判程序同意作為證據
    ，法院審酌該言詞陳述或書面陳述作成時之情況，認為適當
    者，亦得為證據；又當事人、代理人或辯護人於法院調查證
    據時，知有第159 條第1 項不得為證據之情形，而未於言詞
    辯論終結前聲明異議者，視為有前項之同意，同法第159 條
    之5 亦定有明文。其立法意旨在於傳聞證據未經當事人之反
    對詰問予以核實，原則上先予排除。惟若當事人已放棄反對
    詰問權，於審判程序中表明同意該等傳聞證據可作為證據；
    或於言詞辯論終結前未聲明異議，基於尊重當事人對傳聞證
    據之處分權，及證據資料愈豐富，愈有助於真實發見之理念
    ，上開傳聞證據亦均得為證據。經查，復華銀行國內匯款申
    請書、機車證、通行證、房屋大門鑰匙及感應器照片影本、
    剪影剪紙影本等，雖均為被告以外之人於審判外之書面陳述
    而為傳聞證據，然無證據證明係以不法方式取得，且被告及
    其選任辯護人於本院準備程序中均表示無意見，再經原審及
    本院於審判期日中提示並告以要旨後亦表示無意見，復未於
    言詞辯論終結前表示異議，且該等書面作成時亦無顯不可信
    之情形，本院認以該書面陳述作為證據均屬適當，爰依前揭
    規定，認上開證據均有證據能力。
貳、實體部分：
一、訊據上訴人即被告丙○○固不否認與甲○○在前揭時、地發
    生性行為，然矢口否認有何相姦行為，惟辯稱：伊於94年12
    月10日與甲○○出遊後，因需趕赴當日晚上聚會，甲○○便
    提議先至旅館梳洗、整理，伊因無防備而應允，詎料甲○○
    竟於旅館內對其施以強制性交之行為並強拍伊裸照，事後更
    以該等裸照威脅伊與其交往並發生性行為，否則將散佈該等
    裸照；之後甲○○更逼迫伊定期書寫卡片、信件以營造伊與
    甲○○交往期間相處愉快之氣氛，又甲○○匯予伊之新臺幣
    25萬元，係甲○○知悉伊購屋資金籌措不易而主動匯款，伊
    事後雖拒絕該筆支援，然甲○○堅持要伊收下及伊之經濟狀
    況不佳，遂仍收受該筆款項。嗣後伊因要訂婚、結婚，而甲○○猶不肯罷休，乃尋求自訴人之幫助欲取回甲○○所持有
    之裸照，自訴人知悉上情後雖口頭答應，卻反而對伊提起相
    姦之自訴云云。
二、然查：
  (一)關於被告與甲○○於上開時、地發生性行為之事實，迭經被
    告於原審及本院準備程序及審理期日供承不諱（分別見原審
    98年度審自字第12號卷，第99頁背面至100 頁、98年11月10
    日審判筆錄第3 至4 頁、本院準備程序及審理期日筆錄），
    復經甲○○於原審審判中結證甚明（見原審98年11月10日審
    判筆錄第8 至10、13、17至18頁），故本案之判斷爭點厥為
    ，被告與甲○○發生性行為之原因，究係遭脅迫或出於自願
    而定。
  (二)關於被告與甲○○發生性行為之情節，業據甲○○於原審審
    判中結證略以：被告於94年12月10日約伊出遊，之後伊與被
    告丙○○一同至薇閣汽車旅館後，被告先洗澡後即自願與伊
    發生性行為，而被告當時即知悉伊為已婚之人；另於同年月
    22日在臺中市微風汽車旅館及往後在被告位於桃園縣桃園市
    ○○路○段352號10樓住處等處發生性行為及被告書寫之卡
    片、信件，均出於被告自願，伊雖曾持行動電話拍攝被告之
    私密照片；然並未持以脅迫從事性行為或書寫上開內容卡片
    、信件，且被告有時亦會持伊行動電話自行拍攝私密照片。
    又被告曾出示自己行動電話內記載伊與被告交往一年間發生
    性行為次數之資料給伊看；然伊並未細看，係至伊等交往1
    年時，被告書寫卡片中有寫到交往1年間共發生95次性行為
    ，而伊亦恐被告懷孕，故亦於95年至97年間在各年度日曆表
    影本上圈劃發生性行為記號（見原審98年11月10日審判筆錄
    第8至10、12至13、17至18頁）等語。衡以證人甲○○雖與
    被告丙○○因另涉有傷害、恐嚇、侵占等案件而處於利害相
    反之地位；然其於本案被告涉犯相姦罪部分，係與之處於必
    要正犯中之對向犯、利害相同之地位，乃自甘曝露其通姦行
    為而毫無保留地揭露被告之相姦行為，已使自己亦曝露於通
    姦罪追訴之危險；復衡以偽證罪與甲○○另涉犯他案即傷害
    、恐嚇、侵占等罪及被告本案所涉相姦罪刑之情節及刑度相
    較，甲○○應無僅為羅織輕罪於被告而自陷於更重罪刑甚或
    導致自身家庭關係破碎之理，故甲○○前揭證述，應堪採信
    。復參以甲○○庭呈95年、96年、97年日曆表影本圈劃之內
    容及被告書寫予甲○○之卡片、信件內容，堪認被告丙○○
    與甲○○確於95至97年間多次發生性行為，姑不論實際發生
    性行為之次數與上開紀錄究否相符，倘被告丙○○與甲○○
    發生性行為確係出於自願，其次數多寡，尚無礙於相姦罪之
    成立，是縱然該等紀錄係甲○○事後圈劃，仍不生影響。
  (三)另被告所書寫之卡片、信件，由用字遣詞以及所述內容觀之
    ，多係自述之口吻，且文情並茂，與甲○○纏綿悱惻，紙短
    情長，難認係出於他人脅迫所為，業如前述。又細繹各該卡
    片、信件內容語帶嗔癡溢於言表，衡屬深陷迷戀中之男女殷
    盼承歡所自然流露之初衷，彰彰甚明，堪認出於被告之自由
    意志下所製作，被告辯稱伊與甲○○發生多次性行為，乃遭
    甲○○以公開裸照脅迫，並非出於自願云云，殊難採信。
  (四)又被告雖辯稱其係遭甲○○強拍裸照並持以脅迫云云，然被
    告書寫予甲○○之卡片、信件並無受脅迫之情已如前述。且
    被告偶爾會持甲○○之行動電話自行拍攝私密照片，亦經甲○○證述如前，故僅能確認甲○○持有被告之私密照片，至
    於甲○○持有之緣由及曾否持以脅迫被告，須再藉由其他事
    證綜合判斷後認定之。觀諸被告提出其與甲○○傳送簡訊之
    紀錄，其中發訊人「0000-000000 （丙○○）」雖曾於97年
    11 月5日下午11時33分35秒、同年月7 日下午6 時0 分26秒
    、同年月13日下午12時5 分10秒、同年月13日下午2 時34分
    42秒發送索討私密照片內容之簡訊（見原審98年度審自字第
    12號卷，第50、55、78、81頁）；然發訊人「+000000000
    000 （甲○○）」亦曾多次於97年11月6 日下午6 時25分34
    秒、同年月7 日下午1 時44分59秒、同年月10日下午6 時12
    分24秒（見同上卷第52、54、62頁）發送索討私密照片內容
    之簡訊，可見非僅甲○○持有被告之私密照片，被告亦持有
    甲○○之私密照片。倘被告確係遭甲○○脅迫而發生性行為
    並書寫上開卡片及信件，衡諸一般妨害性自主之受害人對於
    加害人尚避之唯恐不及，被告卻一反常態而持有甲○○之私
    密照片，有悖常情。
  (五)又被告與甲○○係同一工作場所之同事，且甲○○持有被告
    位於桃園縣桃園市○○路○段352號10樓住處之鑰匙、門禁
    感應器及停車證等物，若被告係遭甲○○脅迫而對之予取予
    求，豈能若無其事共事近3年之時間，並任令甲○○肆無忌
    憚出入其住處，而不將被害之情舉發？再查卷附復華銀行國
    內匯款申請書與甲○○及被告之陳述，可知甲○○確實因被
    告購屋而匯款25萬元予被告，倘被告所辯遭甲○○強制性交
    之情屬實，何以仍收受該款項，皆與一般妨害性自主案件受
    害人均懼於再與加害人接觸，甚至急於撇清關係之情相違，
    益徵被告及辯護人前揭所辯非可遽信。至被告雖曾已就甲○○涉犯妨害性自主部分提起告訴，然其係遲至本案自訴繫屬
    之後為之，核與一般妨害性自主之被害反應不同，其動機不
    無疑義，憑信性亦嫌薄弱，此部分尚不足為動搖本院前開認
    定之論據。
  (六)關於被告曾二度找自訴人談話之情，業據證人即自訴人於原
    審審判中結證略以：被告於97年12月1 日來找伊，談及其與
    甲○○交往之事，並未提及遭甲○○強暴、脅迫之情，僅稱
    其將訂婚，希望能取回甲○○握有之私密照片，又被告於98
    年3 月中旬某日詢問伊是否向甲○○提及取回私密照片之事
    等語明確（見原審98年11月10日審判筆錄第21至22頁），衡
    情自訴人雖與被告同為刑事訴訟之當事人並立於利害相反之
    地位，然本案被告所涉犯之相姦罪刑相對於偽證罪刑，顯屬
    輕微之罪，殊難想像證人即自訴人有僅為處理其配偶與被告
    間因其他輕罪案件之糾紛，竟構陷被告於輕罪而自陷於偽證
    罪刑責之動機，故證人即自訴人乙○○之證述應認非出於捏
    編。且自訴人結證稱被告丙○○並未向其提及遭甲○○強暴
    、脅迫而為性交一節，與上述(二)之證據內容相符，應可採信
    ，是被告及辯護人所辯，殊難憑採。
  (七)至被告以本案係自訴人乙○○為使其撤銷對於甲○○之傷害
    、恐嚇等告訴而誣指其有上開相姦行為，並提出其與甲○○
    之傷害、恐嚇、侵占案件爭執之相關證據及其與甲○○於97
    年11月間傳送簡訊資料為憑；然上開各證據之產生時間均已
    在被告與甲○○分手並交惡之後，就本案被告與甲○○之性
    行為或其他曖昧舉止是否出於自由意願，難認有所關聯，爰
    無審究必要。
  (八)綜上所述，被告所辯前詞，均難採信，本案犯罪事證明確，被
    告犯行堪予認定，應依法論科。
三、核被告所為，係犯刑法第239 條後段之相姦罪，應依同條前
    段通姦罪之刑度處罰。按學理上所稱接續犯，乃指行為人主
    觀上基於單一之犯意，著手實行單一行為，而該行為係在密
    切接近之時、地，分數個舉動以接續或反覆施行之行為，依
    一般社會通念，難以強行分開，在刑法評價上，該接續施行
    之數個舉動，可認為包括一罪（最高法院96年度臺上字第38
    22號判決意旨參照）。被告與有配偶之人甲○○既熱戀而多
    次相姦，其主觀上當係基於單一之犯意，著手實行單一之相
    姦行為，且各該行為係在密接之時、地反覆施行之行為，依
    社會通念，難以強行分開，依前揭說明，應論以接續犯一罪
    ，自訴意旨認此應成立數罪，容有誤會。
四、原審經詳細調查及審理後，認定被告確明知甲○○係有配偶
    之人，竟接連與其相姦，應犯有刑法第239 條後段之相姦罪
    ，並審酌伊倆同事關係，以及被告之素行、犯罪動機、目的
    、對自訴人及其家庭所生損害、犯後態度等一切情狀，量處
    有期徒刑3 月，並諭知易科罰金之折算標準。且因被告雖與
    有配偶之人甲○○自94年12月10日起，開始有相姦行為，但
    接連至於97年間仍有相姦性行為，與中華民國九十六年罪犯
    減刑條例規定得予以減刑之最後犯罪時間不符，自不得適用
    該條例請求減刑。
五、經核原審對本案之認事用法，均無違誤或不當，被告之量刑
    亦稱允恰。被告猶執前詞，提起上訴，指稱其乃受甲○○之
    脅迫方與其相姦云云，並非足採，有如前述。另檢察官獨立
    上訴意旨指稱原審對被告本案之犯行，未依數罪併罰之規定
    予以論處，有所違誤云云。然查被告與有配偶之人甲○○既
    熱戀而多次相姦，其主觀上當係基於單一之犯意，著手實行
    單一之相姦行為，且各該行為係在密接之時、地反覆施行之
    行為，依社會通念，難以強行分開，另參酌94年2 月2 日廢
    除連續犯之立法理由意旨亦載稱：「連續犯之規定廢除後，
    對於部分習慣犯，例如竊盜、吸毒等犯罪，是否會因適用數
    罪併罰而使刑罰過重產生不合理之現象一節，在實務運用上
    應可參考德、日等國之經驗，委由學界及實務以補充解釋之
    方式，發展接續犯之概念，對於合乎『接續犯』或『包括的
    一罪』之情形，認為構成單一之犯罪，以限縮數罪併罰之範
    圍，用以解決上述問題。」等語，本案被告之犯行應論以接
    續犯一罪，檢察官上訴意旨認此應成立數罪，亦非足採。綜
    上，本件被告及檢察官之上訴，均無理由，皆應予以駁回。
    茲查被告與有配偶之人甲○○相姦，業如前述，被告與甲○○分別違反對婚姻制度之尊重或忠誠，均應值非難，然甲○○之配偶即自訴人乙○○僅單獨對被告提起本案之自訴；又
    查被告曾受研究所教育，目前擔任公職，有正當之工作，於
    本案遭揭發後，與相姦對象相互對簿興訟，彼此之關係形同
    陌路，已無繼續相姦之可能；復查其曾積極與自訴人方面商
    談和解事宜，惜功虧一簣，終未能意思合致；又查其前未曾
    因故意犯罪受有期徒刑以上刑之宣告，此有本院被告前案紀
    錄表足憑，本院認本件刑之宣告以暫不執行為適當，本院爰
    併予宣告緩刑2 年，以勵自新。
據上論斷，應依刑事訴訟法第368 條，刑法第74條第1 項第1 款
，判決如主文。
本案經檢察官陳大偉到庭執行職務。
中    華    民    國    99    年    5     月    18    日
                  刑事第九庭審判長法  官  陳貽男
                                  法  官  楊炳禎 
                                  法  官  周盈文
以上正本證明與原本無異。
不得上訴。
                                  書記官  張郁琳
中    華    民    國    99    年    5     月    18    日
附錄：本案論罪科刑法條全文
刑法第 239 條：有配偶而與人通姦者，處一年以下有期徒刑。
其相姦者亦同。

司法院資訊處製作；財團法人民間司法改革基金會備份。
